【裁判字號】    98,基簡,201
【裁判日期】    980715
【裁判案由】    返還權狀等
【裁判全文】
臺灣基隆地方法院民事簡易判決         98年度基簡字第201號
原      告  乙○○
法定代理人  丁○○
訴訟代理人  黃丁風律師
            黃雅羚律師
被      告  甲○○
上列當事人間返還權狀等事件，本院於民國98年7月1日言詞辯論
終結，判決如下：
    主  文
被告應將如附表一、二所示之不動產所有權狀及寺廟登記證正本
返還原告。
訴訟費用新台幣壹仟伍佰參拾元由被告負擔。
    理由要領
一、原告主張：
  (一)查原告乙○○係依寺廟登記規則合法登記，並依選舉產生本
    寺負責人丁○○為管理人，有基隆市政府寺廟登記證及變動
    登記表各乙紙可證。坐落於基隆市○○區○○段三小段6-5
    、6-13、6-35、6-39等4筆土地（簡稱系爭4筆土地），面積
    各95、54、45、20平方公尺（權利範圍全部），係登記為原
    告所有，有土地登記謄本各1份足證，堪信為真。
  (二)次查，系爭4筆土地權狀、寺廟登記證正本遭被告占有，肇
    因於被告表示：本寺前管理人江榮（釋宏榮）之遺囑指定伊
    為繼承人，進而上述本寺之4筆地號權狀及寺廟登記證正本
    均由伊保管云云，惟被告可否依前情具為原告管理人乙節，
    業經被告與訴外人基隆市政府於「另案」（即台北高等行政
    法院95年度訴字第2296號判決及最高行政法院97年度裁字第
    1270號裁定）查明後，判決被告前揭所述本寺負責人應以遺
    囑所示「師徒繼承」非「選舉」為無理由而裁定駁回確定在
    案。是被告既非為原告合法管理人，是其前揭主張已遭法院
    判決駁回確定，自無再繼續無權占有系爭4筆土地權狀及寺
    廟登記證等正本之理由，原告當有取回上揭權狀及登記證之
    必要，自不待言。
  (三)被告以其毋須返還權狀理由，無非係依原告前任負責人江榮
    之遺囑上所示乙○○由被告管理置辯，惟依下列事證即不難
    認定被告上開置辯不足以得到支持，茲列述如后：
  1.原告自創寺以來，其負責人產生方式，無「指派」或「師徒
    繼承」之慣例可循，「師徒繼承」、「指派」亦非本寺負責
    人產生之必然方式。查原告創建於60 餘年間迄今，前後歷
    經三任負責人，分別為第一任釋修藏、第二任釋宏榮（即江
    榮）、第三任釋宏融（即丁○○），此為兩造所不爭執者。
    姑且暫不論第三任釋宏融之產生方式，而僅就第二任釋宏榮
    如何成為原告負責人方式言之，依台灣省基隆市政府79年1
    月15日79基府民禮字第02065號函示之主旨載有：「貴寺（
    即乙○○）因原住持兼管理人釋修藏因體弱不堪管理寺廟業
    務，另聘宏榮法師擔任管理人兼住持，檢送寺廟變動登記表
    五份。申請寺廟管理人兼住持變動登記乙案，准予辦理。…
    」等語可稽，顯然釋宏榮為原告前任負責人釋修藏以「聘任
    」方式邀請釋宏榮為之，釋宏榮亦同意擔任，灼然至明。據
    此以推，不難得知原告管理人之產生，並無以「指派」或「
    師徒繼承」方式產生，且「指派」或「師徒繼承」方式，亦
    非為原告負責人產生之必然方式，迨無可疑。
  2.原告前任負責人江榮於其任內，雖曾將本寺負責人產生方式
    登載為「師徒繼承」，但於92年間已將本寺負責人產生方式
    登記為「選舉」方式已承前所述，原告第一、二任之負責人
    產生方式，既非係「師徒繼承」，也非「指派」，是原告負
    責人產生方式，自無固定模式可循，一切均賴當時負責人決
    策。是原告前任負責人江榮於其任內期間，將負責人產生方
    式，其中於83年6月1日第5屆寺廟總登記時，將負責人產生
    方式登載為「師徒繼承」，然於10年後即92年5月1日第6屆
    寺廟總登記時，已就負責人產生方式登記為「選舉」，並於
    同年12月間親赴基隆市中正區公所核對，確認電腦列印版初
    稿之乙○○寺廟登記表內容與填寫之寺廟登記表內容一致無
    誤後，遂在其上加蓋寺廟印信及負責人印章，同年12月31日
    基隆市政府則在前開已完成單方用印之乙○○寺廟登記表上
    蓋用市府印文，93年7月則通知領回寺廟登記表、寺廟登記
    證，迄至原告前任負責人江榮過世前，並無就負責人產生方
    式再行變更，顯見原告負責人之產生方式，於原告前任負責
    人江榮任內已完成登記並採用「選舉」方式，堪予認定。
  3.被告持原告前任負責人江榮（釋宏榮）之遺囑俱為主張其為
    管理人顯非有理，此除經被告與訴外人基隆市政府於「另案
    」（即台北高等行政法院95年度訴字第2296號判決及最高行
    政法院97年度裁字第1270號裁定）中，查明並明確判決被告
    前揭所述本寺負責人應以遺囑所示「師徒繼承」非「選舉」
    為無理由而裁定駁回確定在案外，且原告業已於97年4月15
    日下午2時在基隆市○○路24號14樓之3佛教會會館內，由佛
    教會及主管機關市府等人員共同指導及見證下，經由乙○○
    執事會人員以選舉選出丁○○為原告負責人。而選舉當天被
    告亦有出席且以被選舉人資格參選，惟最後結果係丁○○以
    獲得8票領先被告1票之差距，當選為原告乙○○負責人，此
    由基隆市乙○○執事會上級指導簽到、基隆市乙○○執事會
    簽到、基隆市乙○○執事會管理人選舉名冊、基隆市乙○○
    管理人選舉紀錄表等資料可稽。是被告一方面似認同以選舉
    方式產生原告負責人而參與選舉，另一方面卻又持遺囑具認
    其為合法管理人，如此相互矛盾之主張，再再彰顯被告亦知
    悉其無法以該江榮（釋宏榮）之遺囑俱為主張其為合法管理
    人之權源，甚為明瞭。因此，被告持原告前任負責人江榮（
    釋宏榮）之遺囑主張其為合法管理人，顯非有理。
  (四)綜上，被告既非為原告合法管理人，而其主張業經行政法院
    判決駁回確定，又原告亦依選舉方式合法產生負責人，是被
    告當無再繼續占有原告所有之系爭4筆土地權狀及寺廟登記
    證等正本之理由。按「所有人對於無權占有其所有物者，得
    請求返還之。對於妨害其所有權者，得請求除去之。」民法
    第767條定有明文。本件被告無權占有系爭4筆土地權狀及寺
    廟登記證，已如前述，雖經原告委請律師發函催告請求被告
    主動於文到5日內交還系爭4筆土地權狀，惟遭被告以存證信
    函回覆其有正當理由保管，顯係拒絕返還之意甚明，為此提
    起本件訴訟訴請被告應將系爭4筆土地權狀正本及寺廟登記
    證正本返還予原告等語。
二、被告則以下列情詞置辯，請求駁回原告之訴：
  (一)被告係謹依乙○○前管理人江榮（釋宏榮）師父之遺囑保管
    乙○○名下不動產即原告訴請返還之物件，蓋因師父於圓寂
    前已以遺囑指定被告為乙○○之管理人，並將乙○○所有資
    料交付被告，且師父遺囑中交待原告等12名弟子管理宜蘭福
    嚴寺，詎原告管理人丁○○竟不遵守師父遺囑，人不在基隆
    乙○○，卻越權欲掌管乙○○事務。原告自稱係乙○○之暫
    代管理人，但因乙○○之基隆市寺廟登記表92年12月31日核
    發之登記證號第82號正本在被告保管中，致丁○○無法向市
    政府申請換發，故乙○○前選舉等一切用印發文，均係偽造
    乙○○印章所為，其合法性有待商榷，已經被告向鈞院提起
    確認遺囑訴訟。
  (二)乙○○原始寺廟登記，於83年6月1日基隆市寺廟登記證和寺
    廟登記表，均註記師徒繼承，由於寺廟登記依政府規定十年
    換證一次，於92年12月31日換證時，因市政府民政課承辦員
    丙○○寫錯，未經江榮師父之同意而私自改為選舉，此有92
    年原基隆市寺廟登記表初稿和發證時之寺廟登記表可參。
三、得心證之理由：
    經核兩造上開所述，本件之爭點厥為：(一)原告負責人之產生
    方式究為「選舉」或「指派」？原告之負責人是否已合法變
    更為丁○○？負責人丁○○可否代表原告以所有權人地位行
    使物上請求權？(二)被告是否無權占有如附表一、二所示之不
    動產所有權狀及寺廟登記證正本？茲分別論述如下：
  (一)原告負責人之產生方式究為「選舉」或「指派」？原告之負
    責人是否已合法變更為丁○○？負責人丁○○可否代表原告
    以所有權人地位行使物上請求權？
  1.原告主張乙○○負責人產生方式於92年5月1日第6屆寺廟總
    登記時，已改為以「選舉」方式產生，並經乙○○前負責人
    親赴基隆市中正區公所核對，確認電腦列印版初稿之乙○○
    寺廟登記表內容與填寫之寺廟登記表內容一致無誤後，在其
    上加蓋寺廟印信及負責人印章，嗣經基隆市政府在上開已完
    成單方用印之乙○○寺廟登記表上蓋用市府印文後，於93年
    7月通知乙○○領回寺廟登記表、寺廟登記證，迄至原告前
    任負責人江榮過世前，並無就負責人產生方式再行變更，乙○○現負責人丁○○係經合法選舉產生等情，業據原告提出
    基隆市92年12月31日寺廟登記表、97年5月7日基隆市寺廟變
    動登記表各一件為證，並經證人即系爭業務承辦人員丙○○
    到庭證稱：「（問在92年間是否有承辦乙○○換證業務，情
    形為何？）一開始的換證是在92年初的時候，有發文請各寺
    廟進行換證，按照規定的時間我本人到乙○○去辦理寺廟登
    記的作業，我有帶申請登記的初稿請寺廟的負責人江榮來填
    寫，因當初江榮表示眼睛有疾病，所以請我代寫，我就逐項
    的幫他謄寫，寫完之後再逐一複頌朗讀確認無誤，在填寫的
    過程之中，江榮是稱呼自己的法號，所以法號的部分要實際
    的更改他的名字，另外，在產生的方式，江榮表示是指派選
    舉，我就向他表示指派跟選舉是不一樣的，到底是要指派還
    是選舉，江榮就向我表示是要用選舉的方式，所以我就把指
    派劃掉，並且在全部完成之後，請江榮先生在修正的部分蓋
    章，這樣就算是初稿完成。之後，我將初稿帶回去用電腦版
    整理，整理之後有再通知江榮先生到區公所來核對電腦版，
    當時江榮先生並沒有表示任何意見，並且完成用印，我們再
    將寺廟登記表送到市政府去用大印，再通知乙○○來領取，
    之後是被告到區公所來領取。」、「（問事後有無向被告表
    示妳將乙○○選舉的方式寫錯這件事情？）我沒有告訴被告
    寫錯的事情，我只是告訴被告負責人產生方式必須要由原負
    責人辦理變更。」、「（問被告是否有針對乙○○產生的方
    式，向妳表示登記錯誤，妳有無向她表示要處理乙事？）我
    當初是向她表示這不是登記錯誤，是江榮當時作這樣的表示
    ，因為我當時剛接這寺廟登記的業務，對於被告表示乙○○
    從來沒有以選舉的方式產生負責人要如何變更乙事，我曾向
    被告表示再詢問原來的林小姐之後再向她告知，之後我有告
    訴被告如果要變更產生的方式，必須要原負責人才能申請變
    更，但是被告就一直要我們直接幫她變更產生的方式，但是
    這是不可以的，因為只有原負責人才能申請變更。」、「（
    問去拿電腦版初稿的時候，被告有無去？）我不記得被告有
    無去，但是江榮確實有去，如果對於電腦稿有意見的話，當
    下負責人可以表示異議，但是當時江榮並沒有表示異議。」
    等語（見本院98年5月27日言詞辯論筆錄）綦詳，核與本院
    依被告聲請調取之基隆市98年6月8日基府民禮壹字第098005
    3326號函覆之辦理有關乙○○寺廟登記之經過說明暨相關函
    件影本等資料相符；且承辦系爭業務之證人丙○○復與乙○○前負責人江榮或被告無任何淵源或間隙，何需違背乙○○
    前負責人江榮口述之意願，任意更改負責人產生之方式？況
    若真有登記錯記乙節，於江榮親赴區公所核對電腦版時，自
    會對此加以爭執請求更正，豈是證人可任意加以左右？此外
    ，被告爭執乙○○負責人產生方式係遭基隆市政府誤載為「
    選舉」，請求更正為「師徒繼承」所提起之行政訴訟，亦經
    臺北高等行政法院、最高行政法院分別以95年度訴字第0229
    6號判決、97年度裁字第01270號裁定駁回確定在案，有上開
    判決、裁定在卷可稽，顯見原告乙○○之負責人產生方式應
    已登記為「選舉」方式無訛。
  2.綜上，原告乙○○之負責人既需以選舉方式產生，並經原告
    乙○○於97年4月15日召集執事會會議選舉寺廟管理人，而
    選舉結果以丁○○8票當選為管理人，則丁○○自屬原告乙○○之合法負責人，有該次執事會會議紀錄附卷可按，故丁○○自得代表原告以所有權人地位行使物上請求權向被告主
    張權利。
  (二)被告是否無權占有如附表一、二所示之不動產所有權狀及寺
    廟登記證正本？
    承上所述，被告既非原告乙○○之合法負責人，自無合法占
    有如附表一、二所示之不動產所有權狀及寺廟登記證正本之
    權限，而被告既不爭執如上開附表一、二所示之物為其執有
    ，則原告以所有權人地位，依民法第767條前段規定請求被
    告返還如附表一、二所示之不動產所有權狀及寺廟登記證正
    本，自有理由。
四、綜上所述，上開如附表一、二所示之不動產所有權狀及寺廟
    登記證正本既係原告乙○○所有，且為寺廟運作所必需，而
    被告復未代表乙○○為任何業務之執行，是並無權占有上開
    如附表一、二所示之物。從而，原告依民法第767條前段之
    規定，請求被告返還上開如附表一、二所示之不動產所有權
    狀及寺廟登記證正本，即屬正當，應予准許。
五、本件事證已臻明確，兩造其餘攻擊防禦方法及所提事證，經
    本院斟酌後，核與判決結果無影響，爰不一一論述，附予敘
    明。
六、訴訟費用1,530元（即第1審裁判費1,000元、證人旅費530元
    ）由被告負擔。
中    華    民    國    98    年    7     月    15    日
                  簡易庭法  官  林玉珮
以上正本係照原本作成。
對於本件判決如有不服，應於收受送達後20日內向本院提出上訴
書狀，上訴於本院合議庭。
中    華    民    國    98    年    7     月    15    日
                        書記官  洪福基


司法院資訊處製作；財團法人民間司法改革基金會備份。
